【裁判字號】    97,抗,1260
【裁判日期】    971030
【裁判案由】    聲明異議
【裁判全文】
臺灣高等法院臺中分院刑事裁定          97年度抗字第1260號
抗  告  人
即  受刑人  乙○○
                    （現於臺灣臺中女子監獄執行中）
抗  告  人
即  受刑人  甲○○
                    （現於臺灣彰化監獄執行中）
上列抗告人等因聲明異議案件，不服臺灣彰化地方法院中華民國
97年9月16日裁定（97年度聲字第1774號），提起抗告，本院裁
定如下：
    主  文
原裁定及臺灣彰化地方法院檢察署檢察官97年度執字第5472號執
行指揮處分有關不准抗告人即受刑人乙○○易科罰金部分，均撤
銷。
抗告人即受刑人乙○○准予易科罰金。
抗告人即受刑人甲○○部分抗告駁回。
    理  由
一、本件抗告意旨略以：請求撤銷原審裁定及檢察官不准抗告人
    即受刑人（下稱抗告人）二人易科罰金之執行指揮處分，另
    准抗告人二人易科罰金之裁定，理由如下：
（一）刑法之任務主要在保護法益之安全，倘介入刑法之手段顯
      非適當者，使用刑法之惡害反較由犯罪所生之惡害為大，
      刑法即無發動之必要，抗告人所犯僅係賭博罪，學理上稱
      為「無被害者犯罪」，為古今中外與時並存之產物，有些
      國家視賭博為合法行為，並課徵賭博娛樂票稅等，我國因
      應潮流已開放大樂透等具賭博性質之娛樂，是賭博行為之
      道德上可非難性日漸下降，甚至有除罪化之必要。民國95
      年5月17日修正，同年7月1日施行之刑法第41條第1項之修
      法意旨，爰刪除「因身體、教育、職業或家庭之關係或其
      他正常事由，執行顯有困難」之限制，係因易科罰金制度
      旨在救濟短期自由刑之流弊，性質屬易刑處分，故在聲請
      易科罰金之審查應不能過於嚴苛。執行檢察官依上開規定
      ，得視個案具體情形考量抗告人如不接受有期徒刑或拘役
      之執行，是否有難收矯正之效，或難以維持法秩序，以作
      為其裁量是否准予易科罰金之憑據，惟檢察官之指揮執行
      權，非任由檢察官自由裁量，為防制刑罰權之不當行使，
      指揮執行權仍應受比例原則、平等原則之限制（行政程序
      法第4條、第6條、第7條意指參照）。抗告人乙○○除本
      案外，關於賭博罪之前科僅有95年間一次，並未如原審裁
      定中所稱共有三次之多，此有臺灣高等法院被告前案記錄
      表可證，原審裁定就此認定事實顯有錯誤，且與卷內顯著
      之證據不相適合，顯有認定事實不憑證據之違法。
（二）抗告人二人共同育有5歲幼子顏瑋竣及須奉養61歲老母顏
      葉鴛鴦，發監執行造成家中老小疏離所生之傷害，定會造
      成社會一大隱憂，亦使國家為此浪費更大資源。抗告人甲
      ○○從事室內裝潢工程之正當職業，所犯之賭博罪侵害法
      益非屬重大、非難性質甚低，對其執行徒刑恐使諸多裝潢
      工程停滯，且造成後續停工、延遲給付等違約糾紛情事發
      生，有違比例原則。幼子賴瑋竣於95年8月入學於彰化縣
      私立愛迪兒托兒所，是抗告人乙○○因犯非難性甚低之賭
      博罪而執行徒刑，恐使幼子平日生活頓時無依靠，學費亦
      無從繳納，對幼兒初期人格養成及成長環境影響甚巨，亦
      有違比例原則。
（三）綜上，抗告人二人於偵查、審理均坦承犯行，深知悔悟，
      對其二人課予罰金之刑罰已可收矯正之效及維持法秩序，
      自無否准其聲請易科罰金之正當理由等語。並提出承包室
      內裝潢工程證明書、戶籍謄本、就學證明書、臺灣高等法
      院臺南分院97年度聲字第638號刑事裁定影本、乙○○臺
      灣高等法院被告前案記錄表影本各1份為證。
二、抗告人乙○○於95年11月10日犯賭博罪，經臺灣彰化地方法
    院北斗簡易庭以95年度斗簡字第458號判決判處有期徒刑5月
    確定，嗣於96年2月7日易科罰金執行完畢；抗告人甲○○曾
    於89年間犯賭博罪，經臺灣彰化地方法院北斗簡易庭以89年
    度斗簡字第524號判決判處有期徒刑5月確定，嗣於90年5月
    18日繳納罰金執行完畢，復於95年12月11日犯賭博罪，經臺
    灣彰化地方法院北斗簡易庭以95年度斗簡字第458號判決判
    處有期徒刑5月確定，嗣於96年2月7日易科罰金執行完畢；
    上開抗告人二人又因賭博案件，經原審法院於97年6月30日
    以97年度易字第826號判處有期徒刑六月，如易科罰金，以
    新臺幣一千元折算一日確定在案，因臺灣彰化地方法院檢察
    署檢察官不准抗告人二人聲請易科罰金，抗告人二人聲明異
    議，經原審法院裁定駁回異議等情，此有抗告人二人之臺灣
    高等法院被告前案記錄表、臺灣高等法院在監在押全國記錄
    表、原審法院97 年度易字第826號刑事判決、臺灣彰化地方
    法院檢察署點名單及原審法院97年度聲字第1774號刑事裁定
    各1份附卷可按。
三、經查：
（一）按犯最重本刑為5年以下有期徒刑以下之刑之罪，而受6個
      月以下有期徒刑或拘役之宣告，得以新臺幣1000元、2000
      元或3000元折算一日，易科罰金。但確因不執行所宣告之
      刑，難收矯正之效，或難以維持法秩序者，不在此限，刑
      法第41條第1項定有明文。而有期徒刑或拘役得易科罰金
      之案件，法院所諭知者，僅易科罰金折算之標準，而有關
      宣告有期徒刑、拘役應否准許易科罰金執行之易刑處分，
      依刑事訴訟法第457條規定，由為裁判法院之檢察官指揮
      之，是檢察官是否准予易科罰金須考量是否難收矯正之效
      及難以維持法秩序等因素。且刑法第41條第1項所謂之「
      難收矯正之效」及「難以維持法秩序」等，均屬不確定法
      律概念，此乃係立法者賦予檢察官能依具體個案，考量犯
      罪特性、情節及受刑人個人之特殊事由，據以審酌應否准
      予易科罰金，非謂僅因犯罪情節輕微，而應一概予以准許
      。是檢察官在判斷是否必須入監服刑或易科罰金時，應就
      受刑人的犯罪情節、犯後態度、前科紀錄、保護法益、判
      決時承辦檢察官及法官之認定及判斷等因素作綜合考量，
      依比例原則詳加審酌，以判斷受刑人是否必須入監服刑才
      能矯正其反社會性格及維持法律秩序。
（二）有關抗告人乙○○部分：依卷內所附之戶籍謄本及就學證
      明書所示，可知顏瑋竣為抗告人乙○○所生，由抗告人甲
      ○○認領，現年僅5歲，在托兒所就學，此正需父母親關
      心、照料及監護、教導，始能安心生活、學習及健康成長
      ，是與其同居之母親即抗告人乙○○入監服刑，顯將對其
      幼子之正常生活、就學及成長造成負面影響，有礙其人格
      養成之健全發展，復增加往後社會問題之發生。故雖抗告
      人乙○○再犯本案係第二次犯賭博罪，然依賭博罪所欲保
      護之社會國家法益與幼兒人格發展之重要性相較，亦考量
      幼子顏瑋竣與同居母親即抗告人乙○○之親子關係，且其
      犯賭博罪經判決確定之次數較抗告人甲○○為少，情節亦
      較後者為輕微，執行檢察官未經審酌上情，遽予駁回抗告
      人乙○○易科罰金之聲請，尚屬率斷，有違狹義比例原則
      。又原審裁定對於抗告人乙○○之部分，異議駁回之理由
      未徵明確，僅調閱臺灣彰化地方法院檢察署97年度執字第
      5472號全卷審核，並未對於其異議駁回之具體理由詳予說
      明，有判決不載理由之疏漏，應予撤銷。
（三）有關抗告人甲○○部分：抗告人甲○○於89年、95年間均
      因犯賭博罪遭判處徒刑而易科罰金執行完畢在案，再犯本
      案者，本案係第三次犯賭博罪，臺灣彰化地方法院檢察署
      檢察官於點名單上記載：「被告甲○○……因六合彩賭博
      易科完畢，竟無悔意，再經營六合彩，規模龐大，每期賭
      博金額高達70萬元，應發監執行，始能收矯正之效及維持
      法秩序」（見原審卷第13頁），顯然抗告人甲○○一再犯
      罪，視法律處罰規定為無物，仍不知悔改，易科罰金對其
      尚不足以收預防之效。執行檢察官係以具體之事證（例如
      累犯、再犯、曾受易科罰金之執行而無效果等因素），再
      權衡所犯罪名間之必然關連性，因而不准抗告人甲○○易
      科罰金之聲請，其指揮執行並無裁量權濫用及違反平等原
      則之違誤，於法自屬有據。再者，賭博行為在表面上雖然
      只是造成參與賭博者個人之財產損失，即學理所稱「無被
      害者犯罪」，但實質上其所造成之損害，則為社會之公共
      秩序與善良風俗，因為賭勝者，足生僥倖之心，且揮霍無
      度，成日醉心賭博而不務正業，至於賭輸者，則傾家蕩產
      ，每至鋌而走險，衍生為數甚多之犯罪問題，造成社會不
      安。基此，為社會國家之健全發展之重大考量，尚難謂賭
      博罪侵害之法益非屬重大或非難性質甚低，執行檢察官依
      法不准易科罰金之聲請而令抗告人甲○○入監服刑，以致
      造成其工作上有債務不履行損害賠償之虞，然就社會國家
      之法益與個人財產法益相較，亦難謂有違比例原則。
四、綜上所述，有關抗告人乙○○之部分，原指揮執行之檢察官
    對其不准易科罰金之處分，有違狹義比例原則，其處分自難
    以維持，應予撤銷，抗告人乙○○指摘原處分不當，求為撤
    銷原不准易科罰金之執行指揮處分，即有理由，且原審裁定
    之判斷理由不備，認事用法有所疏漏，亦應予撤銷。又抗告
    人乙○○併聲請准予易科罰金，本院審酌上開具體情形認應
    准予易科罰金為適當，參酌大法官會議解釋釋字第245號解
    釋意旨，併准予易科罰金。至於有關抗告人甲○○部分，原
    審認為檢察官之指揮執行，於其裁量權範圍內，依據具體事
    由綜合各情，認有刑法第41條第1項但書之情形，不准其易
    科罰金，而令入監服刑，所為執行之指揮，尚無不當或違法
    之處，裁定駁回異議，經核並無不合，應予維持，抗告人甲
    ○○猶執前詞，指摘原審裁定不當，為無理由，應予駁回。
五、據上論結，應依刑事訴訟法第412條、第413條、第486條，
    裁定如主文。
中    華    民    國    97    年    10    月    30    日
            刑事第五庭  審判長法  官  趙  春  碧
                              法  官  何  秀  燕
                              法  官  楊  真  明
上列正本證明與原本無異。
如不服本裁定，應於裁定送達後五日內向本院提出抗告狀。
                              書記官  劉  柯  裕
中    華    民    國    97    年    10    月    30    日


司法院資訊處製作；財團法人民間司法改革基金會備份。
